【裁判字號】    99,交上訴,3
【裁判日期】    990506
【裁判案由】    業務過失致死
【裁判全文】
臺灣高等法院高雄分院刑事判決         99年度交上訴字第3號
上  訴  人  臺灣高雄地方法院檢察署檢察官
上  訴  人
即  被  告  丁○○
上列上訴人因被告業務過失致死案件，不服臺灣高雄地方法院98
年度交訴字第39號中華民國98年11月27日第一審判決（起訴案號
：臺灣高雄地方法院檢察署97年度偵字第28380 號），提起上訴
，本院判決如下：
     主  文
上訴駁回。
     事  實
一、丁○○為金鶴益商行之業務員兼司機，平日駕駛登記為合誠
    商號所有之車牌號碼3261-GK 號自用小貨車裝卸運送貨物，
    為從事駕駛業務之人。於民國97年9 月9 日下午6 時50分許
    ，駕駛上開自小貨車至位於高雄縣路竹鄉○○路35號「源谷
    土雞城」前，欲前往該址洽公卸貨，本應注意車輛停車時，
    應依車輛順行方向緊靠道路右側，其車輛右側前後輪胎外側
    距離路面邊緣不得逾40公分（檢察官誤繕為60公分），而依
    當時天候晴、夜間有照明、柏油路面乾燥、無缺陷、無障礙
    物，視距良好，並無不能注意之情事，竟疏未注意，貿然將
    該小貨車停放於上開路邊，右側前、後輪分別距離路面邊緣
    120 公分、180 公分，即行下車洽公，適有張玉龍騎乘車牌
    號碼218- CDF重型機車，沿環球路由西往東方向行駛至該處
    時，亦未注意車前狀況，並採取必要之安全措施，致撞及丁
    ○○車輛左後側而人車倒地，受有右側額部胯部兩腿前部撞
    挫傷合併骨折，經送醫急救，仍於同日下午7 時20分許，因
    顱腦損傷合併顱內出血而死亡。丁○○肇事後停留在現場，
    且於警員據報趕赴現場處理時，向據報前來尚不知肇事者為
    何人之員警坦承肇事，並自願接受裁判。
二、案經張玉龍之妻乙○○訴由高雄縣政府警察局湖內分局報告
    臺灣高雄地方法院檢察署檢察官偵查起訴。
     理  由
壹、程序方面：
一、按被告以外之人於審判外之言詞或書面陳述，除法律有規定
    者外，不得作為證據，刑事訴訟法第159 條第1 項定有明文
    。次按法院或檢察官得囑託醫院、學校或其他相當之機關、
    團體為鑑定，或審查他人之鑑定，並準用刑事訴訟法第203
    條至第206 條之1 規定；鑑定之經過及其結果，應命鑑定人
    以言詞或書面報告，亦為同法第208 條第1 項、第206 條第
    1 項所規範。查本件臺灣省高屏澎區車輛行車事故鑑定委員
    會高屏澎區980313號鑑定意見書1 份（原審法院卷一第29至
    30頁），係原審法院依法囑託該鑑定委員會鑑定，是揆諸上
    開規定，該鑑定委員會提出之鑑定意見書，自屬刑事訴訟法
    第159 條第1 項「法律有規定」之例外情形，應具有證據能
    力。
二、按被告以外之人（包括證人、鑑定人、告訴人、被害人及共
    同被告等）於審判外之陳述雖不符刑事訴訟法第159 條之1
    至之4 等四條之規定，而經當事人於審判程序同意作為證據
    ，法院審酌該言詞陳述或書面陳述作成時之情況，認為適當
    者，亦得為證據；當事人、代理人或辯護人於法院調查證據
    時，知有刑事訴訟法第159 條第1 項不得為證據之情形，而
    未於言詞辯論終結前聲明異議者，視為有前項之同意，刑事
    訴訟法第159 條之5 定有明文。查除上開說明外，本件判決
    所引用之其餘傳聞證據，均經本院依法踐行調查證據程序，
    檢察官及被告於審理期日時均表示無意見而不予爭執，且迄
    至言詞辯論終結前亦均未聲明異議，本院審酌上開證據資料
    製作時之情況，較無人情施壓或干擾，亦無不當取供之情形
    ，復查無違法不當之瑕疵，認為以之作為證據應屬適當，揆
    諸前開法律規定與說明，依刑事訴訟法第159 條之5 規定，
    認前揭證據資料均有證據能力。
貳、實體方面：
一、上開事實，訊據上訴人即被告丁○○對於上開犯罪事實於本
    院審理中坦承不諱，核與告訴人乙○○於警詢、偵查中之證
    述（見偵卷第7 至9 頁、37頁、相字卷第30頁）、證人劉一
    清於偵查中之證述（見相字卷第28至29頁）大致相符，且有
    道路交通事故現場圖、道路交通事故調查報告表（一）、（
    二）、臺灣臺南地方法院檢察署相驗屍體證明書、高新醫院
    診斷證明書、酒精測定紀錄表、道路交通事故肇事人自首情
    形紀錄表、勘驗筆錄、臺灣臺南地方法院檢察署檢驗報告書
    、相驗相片、臺灣省高屏澎區行車事故鑑定委員會鑑定意見
    、高雄縣政府警察局湖內分局查訪紀錄表各1 份附卷可稽（
    見偵卷第10至21頁、23頁、相字卷第27至30頁、32至40頁、
    原審法院卷一第29至30頁、卷二第47頁），堪信為真實。
二、按停車時應依車輛順行方向僅靠道路右側，其右側前後輪胎
    外側距離緣石或路面邊緣不得逾40公分，道路交通安全規則
    第112 條第2 項定有明文。而依當時天候晴、夜間有照明、
    柏油路面乾燥、無缺陷、無障礙物，視距良好，有道路交通
    事故調查報告表（一）存卷可憑（見偵卷第11頁），可見被
    告當時並無不能注意之情事。再觀諸員警製作之道路交通事
    故現場圖（見偵卷第10頁），肇事當時，被告所駕駛之車輛
    右側前、後輪分別距離路面邊緣120 公分、180 公分，可徵
    被告停放車輛時，確有右側前後輪胎外側距離路面邊緣已經
    超過40公分之過失，甚為明確。又本件被告是「停車」行為
    ，並非「臨時停車」，詳如下述，應依前開道路交通安全規
    則第112 條第2 項之規定停放車輛（即右側前後輪胎外側距
    離路面邊緣不得逾40公分）。檢察官誤引該規則第111 條第
    2 項臨時停車之規定（即右側前後輪胎外側距離緣石或路面
    邊緣不得逾60公分），容有誤會，應予更正。
三、又肇事當時，被告所駕駛之自小貨車係停放於路邊，當時天
    候晴、夜間有照明、柏油路面乾燥、無缺陷、無障礙，視距
    良好，已如前述，被害人竟未注意車前狀況，貿然撞擊停放
    於路邊之自小貨車後方，自與有過失。且參諸臺灣省高屏澎
    區車輛行車事故鑑定委員會之鑑定意見書（見原審法院卷一
    第30頁），亦認定被告若駕駛自小貨車停放路邊，則被害人
    駕駛重型機車未注意車前狀況，並採取必要之安全措施為肇
    事主因，被告駕駛小貨車未依規定停車，係肇事次因，是被
    害人騎乘機車亦有未注意車前狀況，並採取必要安全措施之
    過失。雖臺灣省高屏澎區車輛行車事故鑑定委員會之鑑定意
    見書認定被告駕駛小貨車未依規定停車，係肇事次因。但依
    照現場判斷，被告所駕駛之小貨車，右側前、後輪分別距離
    路面邊緣120 公分、180 公分，已離路面邊緣甚遠，而其左
    側車身並已相當靠近慢車道與外側快車道之分界線，此有卷
    附照片可稽（見偵查卷第14頁），顯然佔據慢車道，致使機
    車及其他車輛無法在慢車道上通行，其過失責任非輕，本院
    認為被告被告駕駛小貨車未依規定停車，與被害人駕駛重型
    機車未注意車前狀況，並採取必要之安全措施，均同為肇事
    之原因，而無主因、次因之分。惟此部分被害人上開過失，
    僅係民事責任過失相抵之問題，仍不得以此解免被告之刑事
    責任，附此說明。再被害人因本件車禍受有右側額部胯部兩
    腿前部撞挫傷合併骨折，經送醫急救，仍因顱腦損傷合併顱
    內出血死亡，有臺灣臺南地方法院檢察署相驗屍體證明書、
    臺灣臺南地方法院檢察署檢驗報告書各1 份（見相字卷第32
    、40頁）存卷可證，足認被告上開過失行為，與被害人之死
    亡結果間，具有相當因果關係無訛。綜上，本案事證明確，
    被告犯行洵堪認定。
四、檢察官雖認被告有於夜間照明不清之道路，未顯示停車燈光
    或反光標識之過失云云，惟按汽車停車時，停於路邊之車輛
    ，遇晝晦、風沙、雨雪、霧靄時，或在夜間無燈光設備或照
    明不清之道路，均應顯示停車燈光或反光標識，道路交通安
    全規則第112 條第1 項第13款定有明文。本案被告停放車輛
    時，天候晴、夜間有照明，有道路交通事故調查報告表（一
    ）1 份在卷可考（偵卷第11頁），且徵諸被告肇事當時之現
    場照片（見偵卷第14頁），被告駕駛車輛之停放地點，旁有
    路燈及燈光明亮之「源谷土雞城」招牌，被告於原審法院審
    理中亦稱：當時店家有燈光，路旁也有路燈等語（原審法院
    卷一第34頁），足信被告將車輛停放位於高雄縣路竹鄉○○
    路35號「源谷土雞城」前時，該處屬於夜間有燈光設備之狀
    態，自無上開汽車停放在夜間無燈光設備或照明不清之道路
    時，應顯示停車燈光或反光標識規定之適用。檢察官此部分
    所認，尚有未當。
五、檢察官上訴要旨，雖又認被告應注意車輛臨時停車時，應開
    啟雙黃警示閃光燈，詎被告竟未開啟雙黃警示閃光燈，就此
    部份亦有過失云云。按被告於停車當時，是否有開啟雙黃警
    示閃光燈一節，被告雖於警詢及原審、本院審理中均一再否
    認下車前未顯示停車燈光等情（見偵卷第4 頁、原審法院卷
    二第61、66頁），證人即至現場處理事故員警劉一清於偵查
    中亦結證稱：伊到現場時，肇事車輛之雙黃燈有開啟（見相
    字卷第28頁），現場照片亦顯示被告所駕駛車輛之車燈確實
    呈現開啟狀態（偵字卷第13至14頁）云云，然查被告於檢察
    官偵查中已經坦承其停車時未開啟雙黃燈，係發生車禍後始
    開啟等語（見相字卷第29頁），且證人即在現場報案之甲○
    ○於本院審理中亦證稱：「（97年9 月9 日下午6 點多的時
    候你有無向警方報案？）有。」，「（你當時為何報案，情
    形如何？）我當時下班回來，看到有一輛車是靜止的，當時
    天色很昏暗，我看到有人躺在車子後面。」，「（當時你看
    到是有人躺在地上了？）是的。」，「（你當時看到的情形
    是躺在地上，現場汽車是什麼狀況？）汽車是靜止的，也沒
    有發動，也沒有人。」，「（當時車子有沒有做什麼號誌？
    ）都沒有閃燈，只是靜止停在那邊，好像都沒有打閃光的警
    示燈。」等情（見本院99年4 月22日審判筆錄），足見被告
    於停車當時，顯然並未開啟雙黃警示閃光燈，所辯顯與事實
    不符，固不足採信。然按臨時停車係指車輛因上、下人、客
    ，裝卸物品，其引擎未熄火，停止時間未滿3 分鐘，保持立
    即行駛之狀態；停車則指車輛停放於道路兩側或停車場所，
    而不立即行駛者，道路交通管理處罰條例第3 條第9 款、第
    10款分別定有明文。查本案被告於偵查中自承：當天伊停放
    車輛在高雄縣路竹鄉○○路35號路邊後，即進入該址店家洽
    公，伊下車時引擎有熄火等語（見偵卷第37頁）；證人即「
    源谷土雞城」負責人丙○○於本院審理中亦證稱：「（你有
    向他們叫貨？）沒有，他們是固定一個星期去那邊送貨一趟
    。」，「（固定去做什麼？）看我有沒有缺貨。」云云（見
    同上審判筆錄），顯然與丙○○接洽及交貨之時間並非幾分
    鐘內即得完成；原審法院依職權函詢高雄縣政府警察局湖內
    分局製作查訪記錄，該紀錄亦明載報案人甲○○與被害人同
    向行駛，見及後面機車騎士（即被害張玉龍）追撞自小貨車
    後方，該自小貨車當時停放於路旁，處於靜止狀態，有該分
    局查訪紀錄表1 份在卷可佐；均足認被告當時係將車輛停放
    於路旁，引擎業已熄火，揆諸上開法之所文，被告停放車輛
    之行為乃「停車行為」，並非「臨時停車」，檢察官就此部
    分尚有誤會，更何況臨時停車，依道路交通安全規則第111
    條，亦無應開啟雙黃警示閃光燈之規定，又被告「一般停車
    」行為，亦無道路交通安全規則第112 條第1 項第13款應顯
    示停車燈光或反光標識之適用，詳如上述，是本件被告於停
    車時未開啟雙黃警示閃光燈，尚無過失可言。
六、按業務過失傷害罪之成立，除行為人係從事業務之人外，尚
    須其過失係基於業務上行為而發生，亦即其行為之過失係發
    生於執行業務中者，始足夠成，此有最高法院94年度台上字
    第7275號、96年度台上字第7229號判決可資參照。被告丁○
    ○自承係金鶴益商行之業務員兼司機，平日駕駛登記為合誠
    商號所有之車牌號碼3261-GK 號小貨車裝卸運輸貨物，肇事
    當天係駕駛上開小貨車洽公卸貨，揆諸上開說明，被告駕車
    肇事致人於死之行為，係犯刑法第276 條第2 項之業務過失
    致人於死罪。又被告於肇事後，留在事故現場，主動向前往
    事故現場處理，且尚不知肇事者為何人之員警坦承肇事，嗣
    並接受裁判之事實，有高雄縣政府警察局湖內分局道路交通
    事故肇事人自首情形紀錄表1 份在卷可參（見偵卷第21頁）
    ，符合刑法第62條前段自首之規定，爰依法減輕其刑。
七、原審因依刑法第276 條第2 項、第62條前段、第41條第1 項
    前段，刑法施行法第1 條之1 之規定，並審酌被告以駕駛小
    貨車為業，本應謹慎注意遵守交通規則，以維護自身及其他
    參與道路交通者之安全，竟疏於注意停車時，車輛右側前後
    輪胎外側距離路面邊緣不得逾40公分，因而肇事致被害人死
    亡，行為誠屬可議，迄今亦未與被害人家屬達成和解，惟念
    其犯後坦白承認犯行，態度尚佳，另參酌前開鑑定意見書，
    被害人就本件車禍之發生亦有過失等一切情狀，量處有期徒
    刑6 月，並諭知如易科罰金，以新台幣1000元折算1 日。認
    事用法，核無不合，量刑亦屬妥適（原判決認被告就本件車
    禍之發生為肇事次因，本院更正為被告與被害人均為肇事原
    因，即責任各負一半，但被告犯罪後積極與被害人家屬接洽
    ，雖未達成和解，但其態度良好，本院認無加重其刑之必要
    ）。檢察官上訴意旨，以原審認定事實有誤；被告上訴意旨
    ，請求從輕量刑；均指摘原判決不當，均為無理由，應予駁
    回。
據上論結，應依刑事訴訟法第368 條，判決如主文。
本案經檢察官方娜蓉到庭執行職務。
中    華    民    國    99    年    5     月     6    日
                    刑事第五庭  審判長法  官 曾永宗
                                      法  官 鍾宗霖
                                      法  官 任森銓
以上正本證明與原本無異。
如不服本判決應於收受本判決後10日內向本院提出上訴書狀，其
未敘述上訴理由者，並得於提起上訴後10日內向本院補提理由書
狀（均須按他造當事人之人數附繕本）「切勿逕送上級法院」。
中    華    民    國    99    年    5     月     6    日
                                      書記官 呂素珍
附錄本判決論罪科刑法條：
刑法第276條
因過失致人於死者，處2 年以下有期徒刑、拘役或2 千元以下罰
金。
從事業務之人，因業務上之過失犯前項之罪者，處5 年以下有期
徒刑或拘役，得併科3 千元以下罰金。

司法院資訊處製作；財團法人民間司法改革基金會備份。
